臺灣高等法院刑事判決　　　　　　　　94年度上訴字第1945號
上　訴　人
即　被　告　丙○○
選任辯護人　朱子慶律師
　　　　　　林雅君律師
被　　　告　甲○○
選任辯護人　洪哲睿律師
上列上訴人等因違反商業會計法等案件，不服台灣台北地方法院
94年度訴字第393號，中華民國94年5月25日第一審判決（起訴案
號：台灣台北地方法院檢察署93年度偵字第 17478號）提起上訴
，本院判決如下：
    主  文
原判決撤銷。
丙○○共同商業負責人，以明知為不實之事項，而填製會計憑證
，處有期徒刑壹年，緩刑年。
甲○○共同商業負責人，以明知為不實之事項，而填製會計憑證
，處有期徒刑捌月。
    事  實
一、丙○○與甲○○（90年間因背信、誣告案件，經台灣板橋地
    方法院判處有期徒刑各1年6月，應執行有期徒刑 2年10月，
    上訴本院於94年背信案件改判有期徒刑10月確定，誣告案件
    改判無罪，尚未確定，不構成累犯）為遠房舅甥關係。丙○
    ○係文芳印刷事業有限公司（下稱文芳公司）實際負責人，
    為商業會計法第 4條所稱之商業負責人，且為從事業務之人
    ；甲○○則係該公司財務顧問。文芳公司於民國92年 3月間
    ，向陽信商業銀行股份有限公司（下稱陽信銀行）申請融資
    額度新臺幣（下同） 1千萬元範圍內之循環借款，約定文芳
    公司申請借款前應提供融資額度3成之定存單及7成與客戶交
    易取得信用良好之支票，作為還款擔保；並將客戶支票背書
    轉讓與陽信銀行，俟支票到期時，由陽信銀行提示存入文芳
    公司設於陽信銀行之融資備償專戶，再由陽信銀行以轉帳手
    續自該帳戶取款抵償文芳公司借款債務。詎丙○○、甲○○
    明知文芳公司營運狀況不佳，並無實際銷售貨物取得借款擔
    保所需之客戶支票，且文芳公司已無資力償還借款。竟為取
    得現金週轉，基於共同之犯意，意圖為自己不法所有，於92
    年 4月間，明知該公司與明昆貿易股份有限公司（下稱明昆
    公司，負責人徐天華）、彤電股份有限公司（下稱彤電公司
    ，負責人李彥琴）、金賀商行（負責人曾子玲）、穩達資訊
    有限公司（下稱穩達公司，負責人王興龍）、百視企業有限
    公司（下稱百視公司，負責人梁玉芳）、優先國際實業有限
    公司（下稱優先公司，負責人陳一成）、彤妍企業有限公司
    （彤妍公司，負責人鄭明）、堅烽股份有限公司（下稱堅烽
    公司，負責人郎鎮國）間，並無實際買賣交易行為，由甲○
    ○透過案外人潘建龍、王普向明昆公司、彤電公司、金賀商
    行、百視公司、穩達公司、優先公司、彤妍公司、堅烽公司
    商借支票。另丙○○向印勝彩色印刷有限公司（下稱印勝公
    司，負責人楊勝寶）商借支票。要求各公司填載支票受款人
    為文芳公司，再由丙○○、甲○○指示文芳公司不知情之會
    計人員，依支票金額，虛偽填載等額之銷項交易發票之業務
    上文書，而填製不實會計憑證。（所借得支票及所開發票等
    詳如附表之記載）。佯以文芳公司確有銷售貨物與上開明昆
    等 9家公司而取得客戶支票，接續於同年4月17日、5月16日
    、6月16日、7月14日，持借得之支票及相對應之不實發票，
    向陽信銀行申請借款3,097,500元、4,725,000元、2,177,50
    0元、2,000,000元，致使陽信銀行不疑有他，由陽信銀行泰
    山分行開立國內不可撤銷信用狀之方式，交付上述款項與文
    芳公司指定之友景股份有限公司（下稱友景公司）、史蒂芬
    納實業有限公司（下稱史蒂芬納公司）。同年 7月間，丙○
    ○避不處理支票款，潘建龍因恐其代借之支票屆期無法兌現
    ，影響發票人明昆公司等 9家公司之信用，遂向各支票付款
    銀行、臺灣臺北地方法院、臺灣板橋地方法院謊報支票遺失
    ，而辦理掛失止付及公示催告等程序（潘建龍共計謊報22紙
    支票遺失，其所涉誣告罪嫌部分，另案經台灣板橋地方法院
    判決有期徒刑3月，緩刑2年確定），並於陽信銀行向法院主
    張票據權利前，以尋獲票據為理由向法院撤回公示催告，再
    要求發票人向付款銀行撤銷付款委託，以保全該等公司之票
    據信用。嗣經陽信銀行追討債權，發現文芳公司提供予陽信
    銀行作為還款擔保如附表所示之支票11紙及發票14紙，並非
    實際真正交易而取得，始知受騙。
二、案經法務部調查局臺北市調查處移請臺灣臺北地方法院檢察
    署檢察官偵查起訴。
    理  由
一、訊之上訴人即被告丙○○、甲○○均矢口否認有詐欺及違反
    商業會計法之犯行。被告丙○○辯稱：與陽信銀行借款約定
    ，並未要開發票，是銀行承辦人打電話給會計小姐要開發票
    ，會計小姐自己開立，伊並不知情，且當時公司營運良好，
    並無詐欺之犯意及違反商業會計法之故意云云。被告甲○○
    辯稱：伊僅為文芳公司財務顧問，替公司調借客票，其餘之
    事均未參與，也不知情云云。
二、然查：
（一）上揭犯罪事實，業據被告丙○○於調查局詢問及原審法院
      審理時、甲○○於原審審理中坦承不諱（見法務部調查局
      台北市調處卷第2頁、第3頁，原審卷第20頁背面、第30頁
      至第32頁）。核與陽信銀行代理人戊○○、丁○○指述情
      節相符。並經證人潘建龍證述被告甲○○委請其向附表編
      號1至8發票人欄所示明昆公司等8家公司行號借得支票10
      紙。另證人即優先公司負責人陳旻均（原名陳一成）、明
      昆公司負責人徐天華、穩達公司負責人王興龍、彤電公司
      蕭世中、金賀商行負責人曾子玲亦均證述其公司實際上並
      未與文芳公司買賣交易之事實。
（二）本件並有借款申請書、陽信銀行董事會會議決議錄、委任
      開發國內信用狀契約、開發信用狀暨融資契約、連帶保證
      書、授信約定書、設立融資備償專戶之同意書、撥款申請
      書、陽信銀行泰山分行不可撤銷信用狀、載有加強擔保，
      加徵3成存單及7成客票之決議批示、陽信銀行簽呈、如附
      表所示支票11紙、發票14紙在卷可稽。
（三）被告等向明昆公司等 9家公司借得如附表所示支票後，因
      被告丙○○避不處理支票票款，潘建龍因恐其代借之支票
      無法兌現，影響明昆公司等 9家公司之票據信用，而謊報
      票據遺失。其未指名犯人誣告案件，經判處有期徒刑3 月
      ，緩刑 2年，亦有台灣板橋地方法院檢察署92年度偵字第
      19070 號聲請簡易判決處刑書、台灣板橋地方法院93年度
      簡字第261號判決在卷可查。
（四）至被告丙○○稱其已支付 500萬元予王普，處理明昆等公
      司借款事宜及已與陽信銀行達成協議償還借款，均為已在
      詐欺行為後之彌補行為，不足解免其早已完成之詐欺等犯
      行。又被告丙○○於本院改稱被告甲○○不知文芳公司開
      立不實發票之事，未去銀行接洽貸款云云。與其以前所述
      不符，亦與被告甲○○其之前自白犯罪之情節不符，當係
      事後欲一人承擔犯行，迴護共犯之詞，不足為被告甲○○
      有利之認定。
三、被告丙○○係文芳公司實際負責人，依商業會計法第 4條規
    定，為文芳公司之商業負責人，其與擔任文芳公司財務顧問
    之被告甲○○共同為前述犯行，核其二人所為，均係犯商業
    會計法第71條第 1款之商業負責人以明知為不實事項填製會
    計憑證罪及刑法第339條第1項之詐欺取財罪。統一發票雖兼
    具商業負責人於業務上製作之文書及會計憑證之性質，然商
    業會計法第71條第1款之罪，為刑法第215條業務上登載不實
    罪之特別法，自應優先適用，不另論刑法第 215條之罪。被
    告丙○○為商業負責人，與未具商業負責人身份之甲○○就
    上述犯行有犯意聯絡及行為分擔，為共同正犯。被告丙○○
    、甲○○二人為向銀行詐欺借款其借票及指示會計填製不實
    憑證之犯行，為接續犯，僅成立一罪，所犯詐欺與違反商業
    會計法之二罪間，有方法結果之牽連關係，依刑法第55條規
    定，應從較重之商業會計法第71條第 1款之商業負責人以明
    知為不實事項填製會計憑證罪。被告等指示不知情之公司會
    計填製統一發票會計憑證，為間接正犯。
四、原審對被告等為有罪科刑之判決，固非無見。惟查：被告係
    為達向銀行借款一個詐欺行為之目的，各次借得支票，開立
    對應發票，為接續行為，屬單純一罪，原審誤為連續犯，尚
    有未洽，而無可維持。被告等上訴意旨，仍執前詞，否認犯
    罪，雖不足採，但原判決既有可議，自應由本院將之撤銷改
    判。爰審酌被告丙○○、甲○○之犯罪動機、行為手段、犯
    罪情節、犯後態度等一切情狀，分別量處如主文第 2項所示
    之刑。惟念被告丙○○前無不良素行，未曾受有期徒刑以上
    刑之宣告，有本院被告前案紀錄表在卷可按。被告丙○○犯
    罪後，已由其兄乙○○出面，提出500萬元予王普解決客票
    之事宜，有支票、匯款申請書、協議書等在卷可按；又被告
    丙○○與陽信銀行已達成民事和解，分期償還借款中，陽信
    銀行表示不願追究，請求法院從輕量刑，給予緩刑，有分期
    償還切結書、陽信銀行94年2月3日撤回告訴狀、94年 9月30
    日刑事陳報狀在卷可按，並經承辦人員戊○○於94年 9月26
    日到庭陳述在卷。被告丙○○犯罪後已盡力消弭損害，其經
    此教訓，當知所警惕，而無再犯之虞，本院因認其刑之宣告
    ，以暫不執行為適當，乃同時宣告緩刑 3年，以勵自新。至
    被告甲○○因有背信案件，經本院判處有期徒刑10月確定，
    不合緩刑之要件，附此予以敘明。
五、據上論斷，應依刑事訴訟法第369條第1項前段、第364條、
    第299條第1項前段，商業會計法第71條第1款，刑法第339條
    第1項、第11條前段、第28條、第31條第1項、第55條、第74
    條第1款，罰金罰鍰提高標準條例第1條前段，判決如主文。
本案經檢察官黃柏齡到庭執行職務。
中    華    民    國    94    年   11     月    1     日
                  臺灣高等法院刑事第二十三庭
                　            審判長法  官  尤豐彥
                  　                法  官  張明松
                    　              法  官  趙功恆
以上正本證明與原本無異。
如不服本判決，應於收受送達後十日內向本院提出上訴書狀，其
未敘述上訴之理由者並得於提起上訴後十日內向本院補提理由書
（均須按他造當事人之人數附繕本）。
                          　        書記官  孫佩琳
中　　華　　民　　國　　94　　年　　11　　月　　1 　　日
附錄本案論罪科刑法條全文：
商業會計法第71條第1項第1款
商業負責人、主辦及經辦會計人員或依法受託代他人處理會計事
務之人員有左列情事之一者，處5年以下有期徒刑、拘役或科或
併科新臺幣150,000元以下罰金：
  一  以明知為不實之事項，而填製會計憑證或記入帳冊者。
刑法第339條第1項
意圖為自己或第三人不法之所有，以詐術使人將本人或第三人之
物交付者，處5年以下有期徒刑、拘役或科或併科1000元以下罰
金。
